【裁判字號】    98,訴,1238
【裁判日期】    981221
【裁判案由】    分配表異議之訴
【裁判全文】
臺灣士林地方法院民事判決              98年度訴字第1238號
原      告  台灣金聯資產管理股份有限公司
法定代理人  丁○○
訴訟代理人  戊○○
被      告  甲○○
訴訟代理人  丙○○
被      告  乙○○
上列當事人間分配表異議之訴事件，本院於民國98年12月7 日言
詞辯論終結，判決如下：
    主  文
確認被告甲○○於被告乙○○就下開分配表第九次序第二順位之
新臺幣佰伍拾萬元之抵押權（抵押權標示詳如附表一所示）及
所擔保之本票（本票標示詳如附表二所示）債權新臺幣佰伍拾
萬元均不存在。
本院九十七年度執字第二三八五三號清償借款強制執行案件，民
國九十八年六月二十六日強制執行金額計算書分配表表一第四次
序甲○○受償之執行費新臺幣貳萬捌仟元、第九次序受償之本金
、利息新臺幣貳佰陸拾玖萬玖仟佰拾玖元，應自分配表剔除
，就原告債權重新分配新臺幣壹佰零肆萬玖仟玖佰伍拾捌元，改
分配予原告。
訴訟費用新臺幣壹萬壹仟佰玖拾伍元由被告負擔。
    事  實  及  理  由
壹、程序方面：
一、按法律關係之存在否不明確，致原告在私法上之地位有受侵
    害之危險，而此危險得以對於被告之確認判決除去之者，即
    得依民事訴訟法第247 條之規定提起確認之訴，兩造系爭之
    債權金額，既為構成法律關係之重要內容，如不訴請確認，
    原告是否能更正分配表而受償之法律關係不明，不得謂原告
    在私法上之地位無受侵害之危險。揆之首開說明，原告於提
    起分配表異議之訴一併提起本件確認之訴及以排除此項危險
    ，即與上開法條之規定並無不合。
二、按債權人或債務人，對於分配表所載各債權人之債權或分配
    金額有不同意者，應於分配期日1 日前，向執行法院提出書
    狀聲明異議。異議未終結者，為異議之債權人或債務人，得
    向執行法院對為反對陳述之債權人或債務人提起分配表異議
    之訴。強制執行法第39條第1 項、第41條第1 項前段分別定
    有明文。經查：本院97年度執字第23853 號清償借款強制執
    行事件（下稱系爭執行事件），原告以債權憑證聲請拍賣被
    告乙○○所有，坐落臺北縣汐止市○○段62地號土地，及其
    上建號492 號房屋及增建（以下合稱系爭房地），被告甲○
    ○則以被告乙○○於民國82年12月30日簽發，到期日為95年
    12月30日，金額新臺幣（下同）350 萬元之本票（下稱系爭
    本票）及依系爭本票作成之臺灣新竹地方法院96年度票字第
    362 號本票裁定（下稱系爭本票裁定）作為執行名義，主張
    對告乙○○有350 萬元之債權（下稱系爭債權），並聲請併
    案強制執行。系爭房地於98年5 月25日拍定，本院於98 年6
    月26日製作分配表（下稱系爭分配表），定期於98年8 月7
    日實行分配，被告甲○○獲分配269 萬9,339 元（次序9 ）
    ，及執行費2 萬8,000 元（次序4 ）。原告於分配期日前之
    98年8 月4 日具狀對系爭分配表聲明異議，本院民事執行處
    未依原告之聲明異議更正分配表，異議未終結，且被告亦未
    為同意更正之意思表示，本院執行處於98年9 月23日於命原
    告於文到10內起訴，原告於98年9 月29日收受送達，於98年
    10月7 日提起本件分配表異議之訴，並向本院執行處提出起
    訴證明，此均經本院依職權調閱系爭執行事件卷宗查核無訛
    （見97年度執字第23853 號影卷），從而，原告於98年10月
    7 日提起本件分配表異議之訴，應已遵守法定之程式，先予
    敘明。
貳、實體部分：
一、原告起訴主張：原告、被告甲○○為本院97年度執字第2385
    3 號執行案件之債權人，執行標的物於98年5 月22日拍定，
    98年6 月26日作成分配表，被告甲○○所執系爭本票聲請系
    爭本票裁定准許強制執行，於97年11月27日具狀參與分配。
    被告2 人間於82年12月31日設定之抵押權為普通抵押權，依
    他項權利證明書無法辨識擔保何種債權，而被告甲○○提出
    之本票發票日為82年12月30日，到期日為95年12月30日，抵
    押權擔保債權清償日期則為85年12月29日，前後矛盾不符，
    被告甲○○於本票到期後，於96年2 月6 日聲請本票裁定，
    卻均未實現債權，遲至執行標的核定最低拍賣價格後，於97
    年11月27日聲明參與分配，本票應屬杜撰，被告2 人通謀虛
    偽設定系爭抵押權，因抵押權為從屬權利，擔保債權不存在
    ，則抵押權亦屬不存在。被告以系爭本票、本票裁定作為執
    行名義，聲請併案強制執行（併案於系爭執行事件），系爭
    債權業經列入分配，被告獲分配269 萬9,339 元，及執行費
    2 萬8,000 元。惟系爭本票債權既因通謀虛偽意思表示而為
    無效，自不得列入分配，被告於系爭分配表所受分配之金額
    ，自應予剔除為零，就原告債權改分配等語。並聲明請求判
    決如主文第1 、2 項所示。
二、被告2人辯稱：
  1.按第三人主張表意人與相對人通謀而為虛偽意思表示者，第
    三人應負舉證之責。是原告應舉證證明被告2 人間為通謀虛
    偽虛偽表示。票據乃文義、無因證券，票據權利依文義而發
    生，與基礎關係各自獨立，被告甲○○對乙○○之債權於簽
    發本票時已告確定。
  2.被告乙○○於82年間向被告甲○○借貸，金額遠超過350 萬
    元，被告甲○○僅要求被告乙○○簽發350 萬元之系爭本票
    ，並提供系爭房地為抵押權設定，作為債權擔保（為系爭房
    地之第二順位抵押權人），且觀諸票據金額為抵押權設定金
    額、發票日期與抵押權設定日期均相符，是本票債權與抵押
    權設定契約書之債權為同一債權。
  3.被告乙○○於81年10月為投資不動產，以第三人林瑤素名義
    向第三人賴運興購買臺北市○○區○○路房地，向被告甲○
    ○借貸280 萬元，是為清償臺灣省合作金庫之275 萬元，但
    第三人賴運興提議借款，被告乙○○將向甲○○借貸260 萬
    元借給賴運興，賴運興則負責償還貸款，此有契約書為證，
    嗣後賴運興躲避無蹤，被告乙○○僅能自行繳納貸款，無法
    繳納時，又請甲○○協助，復借貸6 、70萬元。嗣後乙○○
    投資生技公司，又向被告甲○○借貸50萬元。是借貸金額超
    過350 萬元，被告甲○○請被告乙○○粗略估算，因此簽發
    系爭本票。又被告2 人為姊弟關係，而被告乙○○之經濟狀
    況不佳，被告甲○○對被告乙○○之債權不苦苦相逼，故簽
    發本票到期日長達13年，且借貸時間發生迄今約20年，要求
    被告提出資金流向證據，實對被告不利。而被告甲○○從事
    不動產投資行業，向銀行融資借貸乃社會常情，非如原告所
    言甲○○借貸當時資力不足等語。
  4.聲明：駁回原告之訴。
三、不爭執事項：
(一)、原告以臺灣臺北地方法院債權憑證聲請拍賣被告乙○○所有
    系爭房地（本院97年度執字第23853 號），被告甲○○以系
    爭本票及系爭本票裁定作為執行名義（本院97年度執字第60
    484 號），主張對告乙○○有系爭債權，並聲請併案強制執
    行。系爭房地於98年5 月25日拍定，本院執行處於98年6 月
    26日製作系爭分配表，定期於98年8 月7 日實行分配，被告
    甲○○獲分配269 萬9,339 元（次序9 ），及執行費2 萬8,
    000 元（次序4 ），經本院依職權調閱97年度執字第2385 3
    號強制執行卷宗。
(二)、於82年12月30日，被告乙○○以附表一所示之不動產設定金
    額350 萬元之普通抵押權給被告甲○○，詳細內容如附表一
    所示，有抵押權設定契約書、他項權利證明書、土地、建物
    登記謄本影本在卷可參。
四、本院得心證之理由：
    原告主張被告甲○○所據執行名義內載系爭本票、抵押權設
    定為被告2 人為通謀虛偽意思表示，均為無效，被告二人間
    並無何債權債務關係存在，為被告所否認，茲論述如下：
(一)、按當事人主張有利於己之事實者，就其事實有舉證之責任，
    民事訴訟法第277 條前段定有明文。又確認法律關係不存在
    之訴，如被告主張其法律關係存在時，應由被告負舉證責任
    （最高法院19年上字第385 號、20年上字第709 號、42年台
    上字第170 號判例參照）。而強制執行法第41條規定之分配
    表異議之訴係屬形成之訴，訴訟標的為異議權，若原告係以
    被告聲明參與分配之債權不存在為異議權之理由，本質上即
    寓含有消極確認債權不存在訴訟之性質，則參與分配之債權
    存否，乃判斷異議權有無之前提，亦即須先審理該債權存否
    後，才就異議權加以判斷，於確認該有爭議之債權不存在後
    ，始為剔除該債權於分配表外之形成判決，是本件依舉證責
    任分配法則，應由主張該債權存在之被告負舉證之責。
(二)、次按稱消費借貸者，謂當事人之一方移轉金錢或其他代替物
    之所有權於他方，而約定他方以種類、品質、數量相同之誤
    返還之契約，民法第474 條第1 項定有明文，足見消費借貸
    契約為要物契約，本件被告2 人抗辯渠二人間金錢消費借貸
    債權確係存在，即應由渠就二人有借貸之合意及貸與人即被
    告甲○○有交付金錢之事實負舉證責任。查被告甲○○據以
    聲請對被告乙○○強制執行之執行名義為系爭本票裁定，並
    於本院系爭執行事件提出系爭本票1 紙、抵押權設定契約書
    、他項權利證明書為證。惟查，本票裁定並無確定實體上權
    利存在與否之效力，又被告2 人為親姊弟，為關係密切之血
    親，是僅以本票1 紙、抵押權設定登記尚難認定2 人間債權
    債務存在。而被告2 人提出之乙○○向臺灣省合作金庫之借
    據、與賴運興間之契約書、經銷商申請書、投資確認書等，
    僅能證明被告乙○○確有資金需求，然未能證明其金錢來自
    被告甲○○，未有證據證明被告乙○○、甲○○間有金錢往
    來，更遑論甲○○有交付金錢給乙○○。
(三)、末按表意人與相對人通謀而為虛偽意思表示者，其意思表示
    無效（民法第87條第1 項前段規定參照）。被告2 人間對於
    何時、何地交付借貸款項、資金來源、交付證明均付之闕如
    ，是被告2 人通謀虛偽成立系爭本票債權之意思表示，即屬
    無效。又按抵押權為從物權，以其擔保之債權存在為發生之
    要件，契約當事人間除以債權之發生為停止條件，或約定就
    將來應發生之債權而設定外，若所擔保之債權不存在，縱為
    抵押權之設定登記，仍難認其抵押權業已成立，乃抵押權成
    立上( 發生上) 之從屬性，固與民法第870 條規定之移轉上
    從屬性有別，惟兩者關於抵押權與主債權不可分之從屬特性
    ，則無二致（最高法院94年度台上字第112 號判決要旨參照
    ）。是被告間本票債權未能證明存在，抵押權所擔保之債權
    既然不存在，抵押權難認成立。從而，原告確認系爭抵押權
    不存在及所擔保之本票債權不存在，且被告甲○○不得以系
    爭本票債權參與本件強制執行程序，並就系爭執行程序拍賣
    所得價金為分配等語，自屬有據。
五、綜上所述，原告主張系爭本票及抵押權設定係被告間通謀而
    為虛偽意思，被告2 人間並無本票債權關係及抵押權存在，
    既為可取，則原告依強制執行法第41條規定，提起分配表異
    議之訴，請求本院民事執行處97年度執字第23853 號清償借
    款強制執行事件，於98年6 月26日製作之系爭分配表，就債
    務人乙○○財產拍賣所得價金，次序4 及次序9 不准被告甲
    ○○列入分配，系爭分配表所載被告甲○○之分配金額均應
    予全部剔除，並改分配104 萬9,958 給元原告（重新製作之
    分配表詳如附件），即屬有據，應予准許。
六、訴訟費用1萬1,395元由敗訴之被告負擔。
七、兩造其餘之攻擊或防禦方法，及未經援用之證據，經本院斟
    酌後，認為均不足以影響本判決之結果，爰不再逐一詳予論
    駁，併此敘明。
八、據上論結，原告之訴為有理由，依民事訴訟法第78條、第87
條第1 項，判決如主文。
中    華    民    國    98    年    12    月    21    日
                  民事第二庭  法  官  絲鈺雲
以上正本證明與原本無異。
如對本判決，應於判決送達後20日內向本院提出上訴狀。
中    華    民    國    98    年    12    月    22    日
                              書記官  林玫熹
附表一：抵押權
1.權利人：甲○○、義務人：乙○○。
2.土地：臺北縣汐止市○○段62地號、地目建、面積107 平方公
  尺，權利範圍3 分之1 。
3.建物：臺北汐止市○○段492 建號，臺北縣汐止市○○街24之
  15號、面積76.5平方公尺，權利範圍全部。
4.清償日期：85年12月29日；存續期間82年12月30日至85年12月
  29 日 。
5.登記時間：82年12月31日。
6.收件文號：臺北縣汐止地政事務所82年汐地字第26891號。
附表二：本票
發票人為乙○○、受款人為甲○○、發票日為82年12月30日、到
期日為95年12月30日、金額為350 萬元。

司法院資訊處製作；財團法人民間司法改革基金會備份。
